Handschriften (Urkundensammlungen und Kopiare, Kanzleibücher, historiographische, personengeschichtliche und heraldische Quellen): Kanzleibücher
Hessisches Staatsarchiv Darmstadt Hessisches Staatsarchiv Darmstadt Postanschrift: Hessisches Staatsarchiv Darmstadt Haus der Geschichte Karolinenplatz 3 64289 Darmstadt Besuchsadresse: Hessisches Staatsarchiv Darmstadt Haus der Geschichte Karolinenplatz 3 64289 Darmstadt
- Handschriften (Urkundensammlungen und Kopiare, Kanzleibücher, historiographische, personengeschichtliche und heraldische Quellen): Kanzleibücher, 1248 - 1987; C 1 B; 9,25 m (ca. 230 Bände)
  - B Kanzleibücher
    - KRONBERG, HERRSCHAFT: Teilungsbrief Hartmuts d. Ä. v. Kronberg, kurmainzischem Hof Amtmanns zu Höchst und Hofheim und Erbschenk von 1586 zugunsten seiner Söhne und Töchter Hartmut d. J., Amtmann zu Lohr, Johann Schweikhard, Domscholaster zu Mainz und Hans Georg v. Kronberg, Margarete, Ehefrau des Jost Rau v. Holzhausen, Klara Anna, Ehefrau des Kaspar Magnus Schenk v. Schweinsberg, mit detaillieren Übersichten Einkünfte der Herrschaft, 1586-1587; 195; Sachakte; v. Kronberg; Pergamentlibell, Groß-2°, Pappeinband mit Pergamentüberzug und grünen Stoffschließen, mit den gut erhaltenen Siegeln des Hartmut d. Ä. (Johann Schweikhard, Franz, Hartmut d. J. und Hans Georg v. Kronberg an farbiger Seidenschnur
      Kronberg, Hartmut d.Ä. v.
      Kronberg, Hartmut d.J. v.
      Lohr
      Scheikhard, Johann
      Mainz:Dom
      Kronberg, Hans Georg v.
      Rau v. Holzhausen, Jost
      Rau v. Holzhausen, Margarete, geb. v. Kronberg
      Schenk v. Schweinsberg, Kaspar Magnus
      Schenk v. Schweinsberg, Klara Anna, geb. v. Kronberg
    - MAINZ, DOMSTIFT: Zusammenstellung der Statuten, Ordnungen und Rechtsgrundlagen des Domstifts Mainz, mit Abschriften von zahlreichen Urkunden und Mandaten deutscher Kaiser und Könige sowie der Päpste und Mainzer Erzbischöfe, sodann Korrespondenzen und Notariatsinstrumenten aus verschiedenen Bistumsstreitigkeiten, angelegt um 1430, fortgeführt bis 1486, (1056-) [um 1430]-1486; 39; Sachakte; Domstift, Mainz; Bodmann-Habel Nr. 1334; Bodmann-Habel I, 33; Urkunde Kaiser Friedrichs III. im Streit mit Herzog Karl von Burgund von 1475 (Bl. 10v-12v); Privileg König Karls IV. von 1354 (Bl 112-112v); Statuten des Konzils von Konstanz (Bl. 129 ff.); Geleitsbrief König Sigmunds für das Konzil von 1417 (Bl. 133v-134v); Mandat König Sigmunds von 1416 an die Stadt Mainz im Streit mit dem Erzbischof Johann (Bl. 134v); Chronologie der Mainzer Erzbischöfe für die Zeit bis 1419 (Bl. 153-158); Konstitution Kaiser Friedrichs I. von 1177 Juni 25 über die Kirchenfreiheit (Bl. 174-175v); Urkunde König Heinrichs IV. von 1056 über die Immunität des Erzbistums Mainz (Bl. 209); Notariatsinstrumente des Johannes Allendorf von Fritzlar von 1405, 1412 und 1415, enthaltend Privilegien Kaiser Friedrichs II. von 1220, König Ruprechts von 1400, Papst Bonifaz' IX. von 1398, König Wenzels von 1380 und 1383 (Bl. 209-215v); Notariatsinstrument des Johannes Allendorf von Fritzlar von 1415 über ein Privileg König Sigmunds von 1414 (Bl. 217 ff.); Privileg König Sigmunds von 1416 (Bl. 218v); Schiedsspruch König Adolfs von 1294 (Bl. 229); Schiedsspruch Kaiser Karls IV. von 1366 im Streit zwischen der Stadt und dem Erzbischof von Mainz (Bl. 229v-230v); Zwei Hofgerichtsurteile Kaiser Ludwigs des Bayern von 1332 Januar 28 gegen die Stadt Mainz (Bl. 239-242v); Statuten des Basler Konzils aus den Jahren 1431 bis 1441 (Bl. 263 ff.); Wahlkapitulation Erzbischof Dietrichs von Mainz von 1434 (Bl. 272v-278); Mandat des Rottweiler Hofrichters Graf Johann v. Sulz an die Stadt Mainz in der Klagsache der Vettern Rudolf und Wenzel v. Cleen, vertreten durch den Mainzer Domherrn Richard v. Oberstein von 1446 (Bl. 292v); Sachregister (Bl. 2 ff.); Papierlibell, 2°, fester Holzdeckel mit Pergamentüberzug (stark beschädigt), 304 Bl., Schrift durch farbige Initialen verziert
      Karl (Burgund, Herzog)
      Burgund=Karl Herzog von
      Johann (Mainz, Erzbischof)
      Friedrich (Römisch-Deutsches Reich, Kaiser, I.)
      Heinrich (Römisch-Deutsches Reich, Kaiser, IV.)
      Allendorf, Johannes
      Friedrich (Römisch-Deutsches Reich, Kaiser, II.)
      Bonifaz (Papst, IX.)
      Dietrich (Mainz, Erzbischof)
      Rottweil:Hofgericht
      Sulz, Johann Graf
      Cleen, Rudolf v.
      Cleen, Wenzel v.
      Oberstein, Richard v.
    - WORMS, DOMSTIFT: Protokollartige Aufzeichnungen der Scholaster des Domstift Worms über Ereignisse in der Stadt Worms, im Hochstift, über Schlüsse des Stiftskapitels, Geschäfte des Scholasters und Visitationen Jahre 1424 bis 1495, renoviert 1543 durch Domvikar Andreas Rauber, 1424-1495, 1543; 131; Sachakte; Hs. 230; Domstift Worms; Papierlibell, 2°, Holzdeckel mit Pergamentrücken (Blindprägung) und Metallschließen an Lederband, 99 Bl.
      Rauber, Andreas
    - WIMPFEN am BERG (REICHSSTADT): Sammlung von Urteilen des Reichskammergerichts, des kaiserlichen Hofgerichts Rottweil, des kurpfälzischen Hofgerichts in Heidelberg, des württembergischen Hofgerichts in Stuttgart und anderer Gerichte in Rechtsstreitigkeiten der Reichsstadt Wimpfen gegen unterschiedliche Prozessgegner aus der Zeit von 1436 bis 1634, angelegt 1629, mit Nachtrag von 1634, (1436-) 1629-1634; 87; Sachakte; Wimpfen; Papierlibell, 2°, Pergamenteinband (Fragment einer liturgischen Handschrift), Lederschließen, 31 Bl.
      Reichskammergericht
      Rottweil, Hofgericht
      Heidelberg, Hofgericht
      Stuttgart, Hofgericht
    - HEILIGES RÖMISCHES REICH: Konzept- und Kanzleibuch des kurtrierischen Offizials und kaiserlichen Rats Rudolf Losse aus Eisenach, entstanden zwischen 1300 und 1360, (1326-) 1316- [um 1360]; 59; Sachakte; Stift St. Andreas, Worms; 250 Urkunden und Auszüge der Zeit von 1326 bis 1355 betreffend unterschiedliche Angelegenheiten; Papierlibell (mit einigen Pergamentblättern), 2° (unterschiedlicher Größe), Einband verloren, 165 Bl. (stark beschädigt, restauriert und z. T. eingebettet) (Beschreibung und Inhaltswiedergabe: Edmund E. Stengel/Klaus Schäfer, Nova Alamanniae 2. Hälfte, 2. Teil, 1976, S. LX-LXXI); Druck: E. E. Stengel, Nova Alamanniae, 1. Hälfte, 1921 (mit Nachweisen bei Stengel/Schäfer, S. LXVI - LXXI); Spezialrepertorium (Kurzregesten) siehe detailAction.action?detailid=v6857280
      Kurtrier
      Eisenach
      Losse, Rudolf
    - WORMS, DOMSTIFT: Protokolle des Domkapitels zu Worms für die Jahre 1789 und 1790 (ohne Register), 1789-1790; 157; Sachakte; Domstift Worms; Papierlibell, Groß-2°, moderner Pappeinband, 154 Bl.; Spezialrepertorium Erich Schwan
    - HEILIGES RÖMISCHES REICH: Sammlung juristischer Definitionen und Lehrsätze, in alphabetisch Reihenfolge wichtiger Fachtermini nach gängigen Kommentaren und Lehrbüchern, darunter Andreas Gaill (1611) und Christoph Besold (1636), um 1680 zusammengestellt durch [den Rintelner Rechtsprofessor Justus] Friedrich Wippermann., 191; Sachakte; unbekannt; Sachindex (Bl. 924 ff.); Papierlibell, 2°, fester Pappeinband mit Pergamentüberzug (Fragment einer liturgischen Handschrift des 15. Jh.), 470 Bl.
      Gaill:Andreas
      Besold:Christoph
      Wippermann:Justus Friedrich
      Rinteln
    - MAINZ, STIFT ST. PETER: Verzeichnis der Sendgerichtsgefälle des Stift St. Peter in Mainz Vilbel, Dortelweil, Seulberg, Kirdorf, Petterweil, Okarben, Gronau, Ober-Erlenbach, Ober-Eschbach, Nieder-Eschbach, +Krutzen, Bonames, Preungesheim, Eschersheim, Praunheim, Oberursel, Höchstadt, Eschborn, Schwalbach, Sulzbach, Nidda, Bergen, Höchst, Sindlingen, Okriftel, Kriftel, Ober-Liederbach, Unter-Liederbach, Münster-Liederbach, Fischbach, Born, Gosbach, Seelbach, Niederrad, Bremthal, Lorsbach, Hofheim, Marxheim, Massenheim, Flörsheim, Wicker, Niederweilbach, Hochheim, Kostheim, Kastel, Mosbach, Schierstein, Dotzheim, Erbenheim, Bierstadt, Igstadt, Nordenstadt, Medenbach, Wedelnsassen, Delkenheim, Wallau, Bleidenstadt, und Breithardt, (1423, 1435) [um 1600]; 69; Sachakte; Stift St. Peter, Mainz; Urkunden Erzbischofs Dietrich von Mainz über die Einforderung des 'Ius Cathedraticum' in den Jahren 1423 und 1435; Ordnung über die Abhaltung der Sendgerichte; Papierlibell, 2°, Pergamenteinband mit Lederschließen, 36 Bl.
      Krutzen+
      Ober-Liederbach
      Gostbach
    - HEUSENSTAMM: Rechnungsbuch der Gräflich-Schönbornschen Herrschaft zu Heusenstamm, geführt vom Amtmann Andreas Keil, 1703; 233; Amtsbuch; Originalbelege (Quittungen und quittierte Rechnungen) über Einnahmen und Ausgaben; Lohnzahlungen und Naturalleistungen an die Dienstleute der Herrschaft, Zahlungen an Handwerker u. a. für Arbeiten am Schloß (z. B. Ziegelmacher, Mauerer, Zimmerleute, Steinmetze, Büchsenmacher, Leinweber), Lieferanten von Nahrungsmitteln (Bachfischer für Krebse, Metzger u. a. Hirsch Judt, Löb Judt) und von Luxusgütern (Uhrmacher, Silberschmied), Präbenden für den Abt des Klosters Oberilbenstadt, den Procurator der Kirche in Mariental, den Pfarrer Johann Matthias Ziegenhorn, Zinszahlungen (u. a. an Isaac Bär in Frankfurt/Main), Fourage für Mainzer Dragoner, Abonnement für die 'Europäische Zeitung', eigenhändige Zahlungsanweisungen des Grafen Johann Erwein von Schönborn, eine quittierte Rechnung des Bildhauers Johann Bernhard Schwarzenberger in Frankfurt; Geld und Fruchtrechnung der Renten zu Dornassenheim, Gefällerechnung zu Bensheim, Zahlung des Peter Holzamer für den Loskauf seines Sohnes Philipp aus der Leibeigenschaft, befristete Belehnung des mainzischen Oberjägers Wolf Vogel zu Aschaffenburg mit Zollrechten; AZB 101/2002
      Dietzenbach
      Dornassenheim
      Frankfurt a. Main
      Geisenheim
      Mariental
      Offenbach
      Oberilbenstadt
      Oberroden
      Orb
      Rüdesheim
    - UMSTADT und OTZBERG, PFARRKIRCHE: Verzeichnisse über die Gerechtigkeiten und Einkünfte der Pfarreien Groß-]Umstadt, Klein-Umstadt, Lengfeld, Hering, Groß-Zimmern, Otzberg und Semd, mit Zusammenstellung der Gefälle des Klosters Höchst im Amt Otzberg, 1605, 1651-1656; 10; Sachakte; Kurpfalz, Amt Umstadt; Zwei von Pfarrer Nikolaus Holdermann 1605 erstellte Berichte über den Glockendienst und den Zustand der Pfarrei zu Groß-Zimmern; Papierlibell, 2°, moderner Pappeinband, 31 Bl., beschädigt (restauriert)
      Holdermann, Nikolaus
    - WORMS, AUGUSTINERKLOSTER: Ordnung des Klosters der Augustinerinnen zu Worms: Beschreibungen der Ämter und Aufgaben, der Gebäude, der Tätigkeiten, der Hygienemaßnahmen, medizinischer Vorsorge, der Buß- und Visitationspraxis u. a., angelegt um 1400, mit Nachträgen des 15. Jahrhunderts, [um 1400]-1493; 54; Sachakte; Augustinerkloster Worms; Privileg Erzbischof Bertholds von Mainz von 1493, enthaltend eine Bulle Papst Innozenz' VIII. von 1491 über die des Klosters (Bl. 42 ff.); Papierlibell, 8°, Pergamenteinband (Handschriftenfragment sehr beschädigt), 48 Bl.
      Worms, Augustinerkloster
      Berthold (Mainz, Erzbischof)
      Innozenz (Papst, VIII.)
    - DALHEIM (DALEN) bei MAINZ, KLOSTER: Verzeichnis von Urkunden der Zeit von 1145 bis 1496 betreffend die Freiheiten des Klosters Dalheim (Dalen) bei Mainz sowie den Klosterhof zu Bodenheim, [um 1500]; 37; Sachakte; Kloster Dalheim (Dalen), Mainz; Kurzregesten der Dalheim bezüglichen Privilegien (Bl. 4v ff., 7 ff.); Detailliertes Namen- und Sachregister mit zahlreichen topographischen Angaben zu Mainz (Bl. 21v, 2-4v); Papierlibell, Schmal-2°, moderner Pappeinband, 24 Bl. (beschädigt, Textverlust)
      Bodenheim, Klosterhof
    - KRONBERG, HERRSCHAFT: Verzeichnis der Güter des verstorbenen Johann Eberhard v. Kronberg, 1618 auf Veranlassung von Johann Schweikhard, Erzbischof von Mainz, Hermann und Johann Daniel, alle v. Kronberg, sowie von dem wormsischen Domherrn Johann Friedrich Mühl v. Ulmen, des Hans v. Nordenstein, des Schweikhard v. Sickingen, als Vormündern der Söhne des +Hans Georg und des +Hartmut v. Kronberg, sowie von Hans Reinhard Brömser v. Rüdesheim zusammengestellt, 196; Sachakte; v. Kronberg; Pergamentlibell, Groß-2°, ohne Einband, 4 Bl., von 5 in Holzkapsel anhängenden Siegeln Nr. 1, 3-5 gut erhalten, Nr. 2 als Fragment (jeweils kronbergische Siegel)
      Kronberg, Herrschaft
      Kronberg, Johann Eberhard v.
      Kronberg, Johann Schweikhard
      Kronberg, Hermann v.
      Kronberg, Johann Daniel v.
      Mühl v. Ulmen, Johann Friedrich
      Nordenstein, Hans v.
      Sickingen, Schweikhard v.
      Kronberg, Hartmut v.
      Brömser v. Rüdesheim, Hans Reinhard v.
    - WORMS, DOMSTIFT: Protokolle des Domkapitels zu Worms für die Jahre 1761 und 1762, 1761-1762; 151; Sachakte; Domstift Worms; Register (Bl. 284 ff.); Papierlibell, Groß-2°, fester Pappeinband mit Pergamentrücken und -ecken, Stoffschließen, 312 Bl. (unbeschrieben ab Bl. 299)
    - HESSEN-DARMSTADT (OBERFÜRSTENTUM, OBERGRAFSCHAFT, NIEDERGRAFSCHAFT): Tabellarisches Verzeichnis der in den Ämtern des Oberfürstentums Hessen, der Ober- und Niedergrafschaft Katzenelnbogen samt der Herrschaft Eppstein angestellten geistlichen und weltlichen Amtsbedienten sowie aller Untertanen, Mannschaften, Juden und des Zugviehs für das Jahr 1772, nach dem 1770 bei Johann Jakob Will in Darmstadt gedruckten Formular (moderne Kopie), (1772), 1970; 83; Sachakte; [Hessen (Landgrafschaft, Darmstadt), Rentkammer]; Hessen, Staatsarchiv Darmstadt; Papierlibell, 2°, fester Pappeinband, 78 Bl.
    - ISENBURG-BÜDINGEN, GRAFSCHAFT: Verzeichnis der Gefälle und Nutzungen der Grafschaft Isenburg-Büdingen, angelegt 1565 durch die Gebrüder Georg und Wolfgang Grafen v. Isenburg-Büdingen, Söhne des +Grafen Anton I. zu Ronneburg, als Grundlage für eine Teilung der Grafschaft, 207; Sachakte; Isenburg-Büdingen; Papierlibell, 2°, ohne Umschlag, Pergamentrücken, 107 Bl.
    - WORMS, DOMSTIFT: Protokolle des Domkapitels zu Worms für die Jahre 1594 bis 1597, geführt vom Domscholaster, 1594-1597; 135; Sachakte; Domstift Worms; Register (Bl. 4 ff.); Papierlibell, 2°, fester Pappeinband mit Pergamentüberzug, Lederschließen, 237 Bl.; Spezialrepertorium Erich Schwan
    - HIRZENHAIN, KLOSTER: Rechnungsbuch über die Einnahmen und Ausgaben des Augustinerchorenstifts Hirzenhain, geführt für die Jahre 1442 bis 1444 von dem Hirzenhainer Prior Walther (Xerokopie des 87 Schmalfolioblatt enthaltenden Originals des Fürstlich-Ysenburgischen Archivs in B Abt 29 Nr.74a/490), (1442-1444), 1970; 60; Sachakte; (Augustinerchorherren, Hirzenhain); Hessen, Staatsarchiv Darmstadt; Papierlibell, DIN A4, Umschlag, 72 Bl.
      Hirzenhain:Kloster
      Walther (Kloster Hirzenhain, Prior)
    - OBER-MOCKSTADT, STIFT ST. MARTIN: Zusammenstellung der Statuten des Stifts St. Martin zu [Ober-]Mockstadt aus dem 15.Jh. (wie C 1 B Nr. 31), unter Benutzung eines Bruderschaftsbuches des 15. Jahrhunderts, mit zahleichen Einträgen der Stifter (Schrift getilgt, aber noch lesbar) in Form eines Palimpsests erstellt, [15. Jh.], 1611-1612; 32; Sachakte; Stift St. Martin, Ober-Mockstadt; Eidesformeln der Stiftspersonen, im Nachtrag Gottesdienstordnung von 1611 (Bl. 16v-17); Statut über die Vakanz von Prälaturen, Kanonikaten und Vikariaten von 1612 (Bl. 18 f.); Register (Bl. 30); Pergamentlibell, Groß-4°, Holzdeckel mit Lederüberzug (beschädigt), auf den Innenseiten vorne Notariatsinstrument des kaiserlichen Notars Heinrich gen. Knebel im Pfründenstreit des Heinrich Currificis von 1383 (jetzt Bestand A 3 Nr. 269/45), hinten Fragment einer liturgischen Handschrift
      Heinrich gen. Knebel
      Currificis, Heinrich
    - MAINZ, STIFT HEILIGKREUZ: Protokolle des Kapitels des Stifts Heiligkreuz ('Maria in Campis') in Mainz (Fragment) für die Jahre 1564 bis 1584, 1564-1584; 123; Sachakte; Stift Heiligkreuz, Mainz; Bodmann-Habel Nr. 1667; Papierlibell, 2°, moderner Pappumschlag, 22 Bl. (ursprünglich Seiten)
      Mainz:Stift Heiligkreuz
    - HESSEN-KASSEL, LANDGRAFSCHAFT: Abschrift des 1585 von Landgraf Wilhelm IV. von Hessen(-Kassel) gefertigten Salbuchs ('ökonomischer Staat'), 1630 für die hessen-darmstädtische Verwaltung hergestellt, (1585), 1630; 71; Sachakte; Hessen (Landgrafschaft, Darmstadt), Rentkammer; Lehnsbuch für gräflichen Lehen im Niederfürstentum; Verzeichnisse der Lehnsleute des Niederfürstentums, der Niedergrafschaft Katzenelnbogen und der Grafschaft Plesse; Forstbuch für das Niederfürstentum; Dorfbuch des Niederfürstentums und der Niedergrafschaft; Verzeichnisse der Amtsüberschüsse, der Schweine, der Schäfereien, Teiche, des Wildbestandes; Anschläge über die Zölle, Ungelder und Salzbetriebe, Wirtschaftsplan für die Domänenländerei, Vergleichstafel der Maße für Niederfürstentum und Niedergrafschaft; Erträgnisse der Zehnten, Anschläge der Land- und Tranksteuer für Nieder- und Oberfürstentum, Ober- und Niedergrafschaft sowie die Diezischen Ämter; Kostenanschlag für Zentralverwaltung und Hofhaltung; Hofordnung; Speisekarte der Hoftafel; Kochordnung für die Hofküche zu Kassel; Einkaufspläne; Preistafeln für Weine, Backwaren, Handwerksarbeiten und Waren der Frankfurter Messe; Kriegsetat mit Denkschrift über die Kriegsführung; Register (Bl. 187 ff.); Papierlibell, 4°, Pappeinband mit Pergamentüberzug, 198 Bl.; Druck (nach Marburger Originalbandschriften): Ludwig Zimmermann (Bearb.), Der Ökonomische Staat Landgraf Wilhelms IV, Marburg 1934 (mit Personen-, Orts- und Sachindex S. 265 ff.)
      Hessen-Kassel
      Wilhelm IV., Landgraf von Hessen-Kasse
      Katzenelnbogen
      Plesse
      Kassel:Hof
      Frankfurt:Messe
    - HESSEN-KASSEL: Systematisch angelegtes Verzeichnis der Dorfschaften, Städte und Amter im Bereich der Landgrafschaft Hessen-Kassel (Ober- und Niederfürstentum) unter jeweiliger Angabe der vorhandenen Feuerstätten, der Mannschaften, der Herrschaftsinhaber und der Inhaber der Zivil- und Kriminalgerichtsbarkeit sowie der Kollaturrechte, angelegt 1747 (Abschrift), (1747), [18. Jh.]; 74; Sachakte; Hessen (Landgrafschaft, Darmstadt), Rentkammer; Papierlibell, 4°, moderner Pappeinband, 135 Bl.
    - HESSEN-DARMSTADT (OBERGRAFSCHAFT, NIEDERGRAFSCHAFT, HANAU-LICHTENBERG): Tabellarisches Verzeichnis der in der Obergrafschaft Katzenelnbogen, in der Niedergrafschaft Katzenelnbogen, im Oberfürstentum Hessen und in der Grafschaft Hanau-Lichtenberg belegenen Städte, Schlösser, Ämter, Dorfschaften und Höfe, angelegt wohl um 1750, 86; Sachakte; Hessen (Landgrafschaft, Darmstadt); Papierlibell, 2°, Pappumschlag, 23 Bl.
      Hessen (Landgrafschaft, Darmstadt
      Hanau-Lichtenberg:Grafschaft
    - HOHENFELS, HERRSCHAFT: Inventar der Urkunden des Archivs der Herrschaft Hohenfels, angelegt 1572 zu Biedenkopf auf Gebot Landgraf Ludwigs IV. v. Hessen durch den Biedenkopfer Rentmeister Bastian Bender und den dortigen Bürgermeister Debus Moller, 208; Sachakte; Hessen (Landgrafschaft, Marburg); Papierlibell, 2°, ohne Einband, 32 Bl.
      Hohenfels:Herrschaft
      Ludwig (Hessen-Darmstadt, Landgraf, IV.)
      Bender, Bastian
      Moller, Debus
    - FRIEDBERG, REICHSSTADT: Register der Ausgaben und Einnahmen der Stiftung des Dr. Causen zugunsten der Hausarmen in Friedberg, geführt von Pfleger Johann Adolf Rupprecht, 1770-1834; 229; Sachakte; G 15 Friedberg O 105; Friedberg (Reichsstadt); Gebundener Papierband in festem Pappumschlag mit Lederrücken, 305 Seiten
    - BERGSTRASSE: Zusammenstellung kurmainzischer Gerechtigkeiten an der Bergstraße, erstellt aus Anlass und infolge der Rücklösung des Amts Bergstraße von der Kurpfalz 1623, (1423-) [1623]; 13; Sachakte; Kurmainz; Register der kurmainzischen Akten über das Oberamt Starkenburg, die Kellerei Heppenheim, die Kollektur Heppenheim, die Schaffnerei Lorsch und von Bürgermeisterrechnungen (Bl. 7 ff.); Weistum von 1545 Mai 11 über die Allmende in der Bergstraße in Vollabschrift (Bl. 17 ff.); Vertrag zwischen Graf Johann v. Katzenelnbogen und Erzbischof Konrad von Mainz von 1424 August 2 über die Allmende zu Bensheim (Bl. 32 ff.); Bensheimer Vertrag von 1575 Februar 15 zwischen Kurfürst Friedrich von der Pfalz und den Landgrafen Wilhelm, Ludwig, Philipp und Georg von Hessen über das Geleit an der Bergstraße (Bl. 46 ff.); Handschuhsheimer Weistum von 1444 Juli 4 (Bl. 65 ff.); Häfnerordnung im Amt Starkenburg (Bl. 69 ff.); Vertrag zwischen Pfalzgraf Philipp und Landgraf Wilhelm von 1489 Juli 21 betreffend Leibeigenentausch (Bl. 74v ff.); Waldordnung für Lorsch und Bürstadt von 1620 (Bl. 82 ff ); Weistum über das Hubgericht und den Wildbann zu Lorsch von 1423 März 17 (Bl. 91 ff.); Verzeichnisse der kurmainzischen Gerechtigkeiten in Worms (Bl. 108 ff.); Verzeichnisse der kurmainzischen Gerechtigkeiten in Sobernheim (Bl. 111 ff.); Verzeichnisse der kurmainzischen Gerechtigkeiten im Amt [Wald-]Böckelheim (Bl. 114v ff.); Verzeichnisse der kurmainzischen Gerechtigkeiten im Kloster Disibodenberg (Bl. 123 ff.); Verzeichnisse der kurmainzischen Gerechtigkeiten der Schaffnerei Sobernheim (Bl. 126 ff.) nach Akten und Rechnungen; Verzeichnis der kurmainzischen Lehnsleute an der Bergstraße, zu Schauenburg, Pfeddersheim, Sobernheim, [Wald-]Böckelheim und Monzingen, wie sie schon vor der Verpfändung 1461 von Kurmainz belehnt waren (Bl. 143 ff.); Papierlibell, 2°, Holzdeckel mit Pergamentüberzug und Metallschließen, 221 Bl., Spezialrepertorium (handschriftliches Inhaltsverzeichnis)
      Bergstraße
      Katzenelnbogen, Johann v.
      Konrad, Erzbischof von Mainz
      Mainz, Erzbischof
      Bensheim
      Friedrich, Kurfürst von der Pfalz
      Wilhelm, Landgraf von Hessen
      Philipp, Landgraf von Hessen
      Georg, Landgraf von Hessen
      Handschuhsheim
      Sobernheim
      Wald-Böckelheim
      Disibodenberg, Kloster
      Schauenburg
      Pfeddersheim
      Monzingen
    - MAINZ, STIFT ST. JOHANN: Protokolle des Kapitels des Stifts St. Johann zu Mainz (Fragmente) für die Jahre 1570 bis 1582, 1570-1582; 116; Sachakte; Stift St. Johann, Mainz; Bodmann-Habel; Papierlibell, 2°, Einband fehlt, 8 Bl. (ursprünglich Bl. 8, 11, 14, 15, 19, 41, 42 und 54)
    - WORMS, DOMSTIFT: Protokolle des Domkapitels zu Worms für die Jahre 1609 bis 1615, geführt vom Domscholaster, 1609-1615; 136; Sachakte; Domstift Worms; Register (Bl. 2 ff.); Papierlibell, 2°, fester Pappeinband mit Pergamentüberzug, Lederschließen, 284 Bl.; Spezialrepertorium Erich Schwan
    - WORMS, HOCHSTIFT: Register über die Erhebung des Gemeinen Pfennigs von der diesseits des Rheins ansässigen Geistlichkeit des Hochstifts Worms, für die Hans v. Hattstatt 160 Gulden abgeliefert hat, angelegt auf Grund des Reichstagsabschieds von 1495 auf Gebot des Bischofs Johann von Worms durch Reinhard Ruhe, Archipresbyter des Stuhls Schwaigern 1496 (moderne Kopie des im Stadtarchiv Frankfurt unter Reichssachen, Nachträge Nr. 2449 III/1 lagernden Originals), (1496), 1977; 172; Sachakte; (Frankfurt); Hessen, Staatsarchiv Darmstadt; Geistlichkeit des Stifts St. Peter zu Wimpfen im Tal, der Stühle Schwaigern, Brackenheim, Waibstadt und Hirschhorn; Papier, 4°, ohne Einband, 56 Bl.; Vgl. R. Jung, Die Akten über die Erhebung des Gemeinen Pfennigs 1495 ff. im Stadtarchiv Frankfurt am Main, in: Korrespondenz Gesamtvereins der deutschen Geschichts- und Altertumsvereine 1909, S. 328-335; Edition Eberhard Lohmann, in: AHG NF 60, 2002
      Hattstatt, Hans v.
      Ruhe, Reinhard
      Schwaigern
      Johann (Worms, Bischof)
      Hirschhorn
    - MAINZ, STIFT ST. VIKTOR: Protokolle des Kapitels des Stifts St. Viktor in Mainz für die Zeit von 1796 bis zum Oktober 1797 (Fragment, hier: ab November 1796 'protocollum capituli' Nr. VI, 2), 1796-1797; 130; Sachakte; Stift St. Viktor, Mainz; Papierlibell, Groß-2°, Pappeinband fehlt (ursprünglich vorhanden), 39 Bl.